【裁判字號】    97,簡抗,1
【裁判日期】    970714
【裁判案由】    確認債權不存在
【裁判全文】
臺灣新竹地方法院民事裁定               97年度簡抗字第1號
抗  告  人  甲○○
相  對  人  乙○○○○○○○
上列抗告人與相對人間確認債權不存在事件，抗告人對於民國96
年11月30日本院96年度竹簡字第1132號裁定提起抗告，本院裁定
如下：
    主  文
抗告駁回。
抗告程序費用由抗告人負擔。
    理  由
一、抗告意旨略以：
（一）相對人對抗告人之財產聲請強制執行，抗告人於原審提起
      之訴訟係對該強制執行程序聲明異議而提起訴訟，並非單
      純確認與相對人間之債務不存在。
（二）抗告人僅設籍新竹市○○街五十六號，但並未實際居住在
      該地，且抗告人之母親已高齡九十四歲，記憶力退化幾近
      癡愚，並無辨別事理之能力，與民事訴訟法第137條第1項
      規定，應將送達文書交付與受送達人共同居住且有辨識能
      力之同居人之規定不符，故本院89年度促字第13179號支
      付命令並未確定，不生與判決相同之既判力。
二、經查：
（一）聲請回復原狀部分
   1.抗告人並不爭執其設籍於新竹市○○街五十六號，其雖抗
     辯稱未居住該址，僅將戶籍登記於該址云云。惟依據戶籍
     法第四條規定，在中華民國境內必須就住所為戶籍登記，
     於遷出、遷入均應為登記。因此，依據戶政機關所掌管之
     戶籍登記資料，應可推定戶籍地為住所地。雖戶籍登記之
     地址非必然與實際住所相同，抗告人主張其住所非戶籍登
     記之地址，已有廢止該戶籍址為住所之意思，應舉證證明
     之。抗告人僅空言其並未居住戶籍地，並未舉證證明上開
     事實，尚非可採。
   2.抗告人另抗辯抗告人之母代收支付命令，其母高齡九十四
     歲，記憶力退化並幾近癡愚，無辨明事理之能力云云。縱
     然抗告人之母親雖高齡九十四歲，但九十四歲之人亦非當
     然無辨明事理之能力，抗告人僅辯稱其母記憶力退化並幾
     近癡愚，亦未提出任何證據證明，故難採信。
   3.按當事人或代理人，因天災或其他不應歸責於己之事由，
     遲誤不變期間者，於其原因消滅後十日內，得聲請回復原
     狀。前項期間，不得伸長或縮短之。但得準用前項之規定
     ，聲請回復原狀。遲誤不變期間已逾一年者，不得聲請回
     復原狀，民事訴訟法第164條定有明文。本院本院89年度促
     字第13179號支付命令之送達，如上所述，尚與法無違，
     抗告人之聲請復與民事訴訟法第164條規定之以「天災」
     或「其他不應歸責於己之事由」之要件不符，且本件支付
     命令於民國90年2月26日送達迄今已逾1年，依民事訴訟法
     第164條第3項之規定亦已不得聲請回復原狀，是抗告人依
     上開主張，為回復原狀之聲請，於法有違，自無從准許。
     原審駁回抗告人回復原狀之聲請，並無違誤，抗告人之抗
     告為無理由，不能准許。
（二）確認債權不存在之訴部分：
    1.抗告人於96年7月30日向本院遞交起訴狀，該起訴狀之第
      一行即記載「為確認債權不存在事件，依法起訴事」，且
      在起訴狀第一段亦記載，因其認為其並未收受本院89年度
      促字第13179號支付命令，因此請求回復原狀，並提起訴
      訟請求確認債權不存在」，並無任何有關提起債務人異議
      之訴文字之記載，或訴請撤銷相對人所聲請之執行程序，
      有抗告人之起訴狀在卷可參。其後，抗告人在96年11月23
      日提出之準備書狀，雖稱其以強制執行事件債務人之地位
      對於相對人主張之十五萬元債權有異議，但在書狀中仍多
      次載明提起確認債權不存在，並無任何就強制執行程序為
      撤銷之請求，亦有該準備書狀在卷可稽。
    2.況按執行名義成立後，如有消滅或妨礙債權人請求之事由
      發生，債務人得於強制執行程序終結前，向執行法院對債
      權人提起異議之訴，強制執行法第14條第1項前段定有明
      文。查相對人對抗告人向本院聲請強制執行，本院執行處
      雖以96年度執字9309號執行事件受理，惟因執行之標的係
      台灣台南地方法院管轄，本院已於96年5月21日裁定移轉
      由台灣台南地方法院管轄，並於96年6月13日以新院雲96
      執賢字第9309號函移送台灣台南地方法院執行等情，業據
      本院依職權調閱本院96年度執字第9309號執行卷及台灣台
      南地方法院96年度執字第39748號執行卷宗可參。抗告人
      於96年7月30日提起本件訴訟，兩造間之執行案件已移送
      台灣台南地方法院進行，依據上開規定，債務人異議之訴
      應向執行之台灣台南地方法院在執行終結前提起債務人異
      議之訴，本院顯非債務人異議之訴之管轄法院，且抗告人
      亦於96年7月5日具狀向台灣台南地方法院執行處聲明異議
      ，有聲明異議狀附於台灣台南地方法院96年度執字第
      39748號執行卷內可參。抗告人聲明異議係向台灣台南地
      方法院，而本院亦非債務人異議之訴之管轄法院，本院為
      核發89年度促字第13179號支付命令之法院，僅能受理就
      支付命令異議期間回復原狀之聲請及確認抗告人與相對人
      間之債權關係訴訟。益徵抗告人在本院提起之訴訟，難以
      認定包含債務人異議之訴，而聲明異議部分抗告人則係向
      台灣台南地方法院提出。綜上，原審以抗告人支付命令異
      議期間回復原狀之聲請及確認債權不存在訴訟為審理調查
      之範圍，與法相符，並無不當。抗告人空言抗辯其非僅提
      起確認債權不存在訴訟，尚有對強制執行程序聲明異議而
      提起訴訟云云，顯屬無據，應非可採。
    3.抗告人向本院提起確認債務不存在之訴，為訴訟標的法律
      關係之「借款債權」，業經相對人向本院聲請，而經本院
      准許核並對抗告人核發89年度促字第13179號支付命令確
      定，與確定判決有同一效力。該支付命令與本件確認債務
      不存在之訴，就訴訟標的法律關係與當事人皆相同，且支
      付命令之請求，可代用本件訴訟之確認聲明，應屬同一事
      件。原審以本件訴訟，已違反一事不再理之原則，依民事
      訴訟法第249條第1項第7款之規定，以起訴不合法，裁定
      駁回抗告人之起訴，與法相符，抗告人此部分之抗告亦無
      理由，不能准許。
三、據上論結，本件抗告為無理由，依民事訴訟法第436條之1第
    3項、495條之1第1項、第449條第1項、第95條、第78條，裁
    定如主文。
中    華    民    國    97    年    7    月    14    日
                  民事第一庭    審判長法  官   鄭政宗
                                      法  官   李珮瑜
                                      法  官   黃珮禎
以上正本係照原本做成。
本裁定不得再抗告。
                                      書記官   江靜玲
中    華    民    國    97    年    7    月    14    日


司法院資訊處製作；財團法人民間司法改革基金會備份。
